【裁判字號】    91,訴,1348
【裁判日期】    920811
【裁判案由】    偽造有價證券等
【裁判全文】
臺灣臺北地方法院刑事判決                        九十一年度訴字第一三四八號
    公  訴  人  臺灣臺北地方法院檢察署檢察官
    被      告  丁○○
    選任辯護人  劉樹錚律師
                林志宏律師
                楊久弘律師
右列被告因偽造有價證券等案件，經檢察官提起公訴（九十年度偵字第二六００號）
，本院判決如左：
    主      文
丁○○連續意圖供行使之用，而偽造有價證券，處有期徒刑貳年陸月。
偽造如附件所示之支票均沒收。
    事      實
一、丁○○意圖為自己不法之所有，基於概括之犯意，於民國八十九年十一月五日前
    某日，在台北市○○路二二０號七樓辦公室內，自同事甲○○辦公桌抽屜竊取甲○○所有如附件一所示之台灣北區郵政管理局甲○○帳戶空白支票一張；得手後
    並意圖供行使之用，盜用甲○○置於辦公桌抽屜內之「甲○○」印章蓋用印文、
    偽填發票日期及金額，假冒甲○○名義簽發附件一所示之支票；隨即持該偽造支
    票向不知情之丙○○佯稱係客戶繳交保費之支票，持向丙○○票貼調現（以票換
    現金，迄票載發票日前由丁○○自行存入款項兌現支票），丙○○因而交付款項
    。丁○○復基於同一概括犯意，於八十九年十一月三十日前某日，再度以同一方
    式竊得附件二所示之中興商業銀行中山分行甲○○帳戶空白支票後，意圖供行使
    之用，盜用附件二發票人欄所示之不詳案外人印章蓋用印文，假冒該案外人名義
    簽發附件二所示之支票；並以同一方式持以向丙○○佯稱係客戶繳交之保費支票
    而向丙○○票貼調現，丙○○因而交付款項。嗣丙○○分別持該票轉向己○○票
    貼，己○○屆期陸續透過華南商業銀行蘆洲分行提示上開支票，先經台灣北區郵
    政管理局於八十九年十一月六日以電話通知發票人甲○○補足附件一支票之票款
    ，甲○○始知附件一所示支票遭竊取偽造之事；後又於八十九年十二月間知悉附
    件二所示支票遭退票，且支票上發票人名義與其本人不符，始陸續查知上情。
二、案經甲○○訴請台北縣政府警察局蘆洲分局報請台灣台北地方法院檢察署檢察官
    偵查起訴。
    理      由
一、訊據被告丁○○矢口否認有竊盜及偽造支票有價證券之犯行，辯稱：附件一、二
    所示兩張支票均係業務員交其票貼，但係如何取得，由甲○○簽發或交其自己簽
    寫，其均不記得，本案檢察官起訴所憑事證不足以證明上開二紙支票為其竊取並
    偽造云云。惟查：右揭事實，業據證人甲○○分別於警偵訊及本院調查、審判期
    日指述甚詳，並據證人己○○、丙○○分別於警偵訊及本院調查時陳述：上開支
    票係被告持以向丙○○調現等情明確（偵查卷第六、七、二十六頁、本院九十二
    年六月十二日訊問筆錄參照），此為被告所不爭（本院九十二年六月十二日訊問
    筆錄、同年七月二十一日審判筆錄參照）。且有附件所示偽造支票、退票理由單
    影本、附件一所示支票之遺失票據申報書、票據掛失止付通知書、掛失止付票據
    提示人資料查報表影本附卷可稽。參以：(1)臺灣台北地方法院檢察署九十年度偵
    字第二六００號偵查卷內第十四頁支票（附件一所示支票）上書寫金額字跡與第
    二十九、三十、三十一頁丁○○當庭書寫字跡及第五十九頁證物袋內九紙支票上
    書寫金額字跡間之書寫個性、慣性及特徵均相符，此經國防部憲兵司令部刑事鑑
    識中心鑑驗無誤，有該中心九十一年三月二十七日（九一）綱得字第０三六七四
    號鑑驗通知書附於偵查卷（第六十三頁）可按；足認附件一所示支票係被告書寫
    簽發無誤。被告初於警訊時辯稱：附件一所示支票係戊○○向其調現所交付，交
    付時業填妥金額云云（偵查卷第三頁背面參照）；後改稱：一時搞不清楚是誰交
    付等詞（偵查卷第四頁背面參照）；並於偵查中堅稱：收到支票已蓋好印章、填
    好金額云云（偵查卷第二十六頁參照）。然於附件一所示支票經鑑定獲致上開結
    論後，被告又於本院改稱：不記得附件一所示支票如何取得，亦不確定由何人完
    成發票行為，業務員交票給伊，有時由伊寫，有時由業務員簽寫支票云云。其前
    後辯解矛盾，顯係事後卸責之詞；均無足使本院對上述鑑定結果產生合理之懷疑
    。(2)附件一、二所示支票發票人欄印文均與甲○○設於郵局、銀行支票存款帳戶
    之原留印鑑不符，附件二所示中興銀行支票之發票人印章姓名，更非「甲○○」
    名義等情，有中華郵政股份有限公司台北郵局九十二年四月二十五日北營字第０
    九二０九０一六六八號函檢送本院之郵政劃撥儲金印鑑單、中興商業銀行中山分
    行以九十二年六月二十六日（九二）興山字第二四四號函檢送本院之甲○○本人
    所簽發支票影本附卷可按，並有附件所示支票影本在卷可資比對佐證：核與甲○○所言附件所示支票均非其親自用印簽發交付，而係遭竊偽造等情相符。參之被
    告自承：過去向甲○○借用支票沒有印象有印鑑不符之情形（本院九十二年二月
    二十日訊問筆錄第二十頁參照），... 除附件所示二張支票外，其前持甲○○支
    票向外票貼，沒有人向其反應有發票人或印鑑章不符遭退票之事（本院審判筆錄
    第十二頁參照）等情，足見甲○○本人同意且簽發交付被告之支票，並無印鑑章
    或發票人名義不符之情形。是果本案附件所示二張支票確係甲○○交付被告支用
    ，甲○○應無故意蓋用附件一所示之非原留印鑑，甚至蓋用附件二所示之非本人
    名字印章，而被告取得附件二所示支票後竟無任何異議，即持以向外調現之理。
    本案附件所示二張支票發票人印鑑不符之客觀事實既與發票人先前使用支票之情
    形相佐，則持用該支票之被告空言辯稱：上述支票係發票人甲○○交付云云，即
    難採信。參之被告於偵查中，對證人甲○○當庭所言：附件一所示支票非其簽發
    、亦未交付該支票予被告使用，另有附件二所示支票被盜開等詞，均表示無意見
    （偵查卷第三十四頁）；其嗣於本院審理中改稱：附件所示支票係業務員持向其
    調現云云，顯非可採。(3)附件一所示支票票號為Ｅ0000000號，為該本支
    票簿之最後一張支票；且此票號前多張支票（自票號Ｅ0000000以下）之
    票載發票日均在附件一所示支票票載發票日八十九年十一月五日之後，有中華郵
    政股份有限公司台北郵局以九十二年二月十八日北營字第０九二０九００七二一
    號函及隨函檢送本院之支票狀態查詢表在卷可按；核與甲○○所稱因附件一所示
    支票係該支票本最後一張支票，支票遭竊時該支票本之支票尚未用罄，故遲未發
    現最後一張遭竊等情相符，自堪採信。是被告之選任辯護人所質疑：附件一所示
    空白支票遭竊甲○○竟渾然不知，與常情不符云云，亦不足使本院產生合理之懷
    疑。又甲○○之升遷及業務分配均依業績決定，是被告與甲○○間不會因升遷之
    事有個人恩怨等情，業據被告聲請傳訊之證人乙○○到庭結證屬實（本院九十二
    年二月二十日訊問筆錄第七頁參照），從而被告於本院空言指稱：甲○○與其因
    升遷事致生嫌隙云云，尚難置信。(4)況證人丙○○到庭結證稱：被告持附件所示
    支票向其調現時，均言明係向「客戶」收取之保險費支票等情明確（本院九十二
    年三月二十日訊問筆錄、本院九十二年七月二十一日審判筆錄參照）。是被告於
    本院翻異前詞所辯：係爭附件支票二紙係「業務員」甲○○交付委託其向外調現
    云云，與證人丙○○所言顯然不符。至證人丙○○於本院九十二年三月二十日調
    查期日所言先前收取甲○○其他支票之時間，雖與證人甲○○於本院九十二年二
    月二十日調查期日所述有間；然證人甲○○嗣於本院九十二年五月五日調查期日
    到庭補充陳述：八十七年以後可能曾出借票據予被告，但次數不確定等詞（本院
    九十二年五月五日訊問筆錄參照），並陳明先前陳述因係依記憶約略做陳述，可
    能不很精確等語甚詳，且本案偵、審時間與被告及甲○○票據往來時間間隔甚久
    ，證人證詞之內容本因時間經過及陳述之極限而有其不精確性，惟尚難以此時間
    細節陳述之差異，遽謂甲○○之指述全部不可採信。(5)辯護人雖辯以：被告當時
    並無資金上之缺口，無必要為此面額僅新台幣（下同）十一萬餘元之支票冒此違
    法風險云云。然查被告於本院自承：本案係爭支票係為貼現軋保費始交付丙○○
    ，... 當時沒有現金軋這筆保費等語甚詳（本院九十二年二月二十日訊問筆錄第
    十八頁、十九頁參照）。是辯護人所執被告當時無資金缺口云云並無足憑以認定
    對被告有利之事實。(6)至辯護人聲請就附件一所示支票之字跡重新送鑑定，以查
    是否與甲○○本人字跡相符一節，經本院就現存卷證資料比對查核結果（本院九
    十二年二月二十日訊問筆錄第三頁之勘驗記錄參照），無足認此項聲請具有任何
    基礎，自難單以辯護人一己之臆測，即率行就已為鑑定之字跡重複發動其他鑑定
    程序。況被告於本院亦自承附件一所示支票之筆跡與其筆跡相像等語甚詳（本院
    九十二年一月二十三日訊問筆錄參照），是辯護人此項證據調查之聲請已無必要
    ，附此說明。綜上所述，本件事證明確，被告犯行堪以認定。
二、核被告所為，係犯刑法第三百二十條第一項竊盜罪、及同法第二百零一條第一項
    之意圖供行使之用而偽造有價證券罪。被告盜用附件支票發票人欄所示印章蓋用
    印文之行為係偽造事實欄所示支票有價證券之階段行為，又行使偽造有價證券之
    低度行為為偽造有價證券之高度行為所吸收，均不另論罪。又被告意圖供行使之
    用而偽造有價證券，進而持以向外調借現金，其行使偽造有價證券使人交付財物
    ，所交付者即係該證券本身之價值（約定由借款人於票載發票日前逕自存入款項
    兌現支票，直接以票換現金；而非約定以票為擔保，於發票日前清償後取回供擔
    保之支票），則其詐欺取財仍屬行使偽券之行為，不另成立詐欺罪名（最高法院
    二十五年上字第一八一四號判例、司法院七十四年二月二十七日（七四）廳刑一
    字第一四五號函復臺灣高等法院意見參照），公訴人起訴認被告所為另涉犯詐欺
    取財罪，容有誤會。再公訴人雖主張被告有偽造「甲○○」印章之事，然甲○○
    到庭自承：其有字體類似附件一印文之印章，不能確定是否其本人印章等語明確
    （本院九十二年一月九日訊問筆錄參照），是依現存卷證尚無證據證明被告另有
    偽造「甲○○」印章之犯行，爰就此不另為無罪之諭知，均附此說明。被告先後
    二次犯行之時間緊接，犯意概括，所犯構成要件相同，為連續犯，分別就所犯罪
    名論以一罪並加重其刑。所犯連續竊盜、連續偽造有價證券二罪間有方法目的之
    牽連關係，從一重之連續意圖供行使之用而偽造有價證券罪處斷。公訴人雖未於
    起訴書論及：被告意圖供行使之用，偽造附件二所示支票進而持以行使之犯行（
    無證據證明有偽刻附件二所示案外人印章），然此部分事實與起訴論罪部分有連
    續犯之裁判上一罪關係，為起訴效力所及，本院自應併予審判，亦此說明。查被
    告犯罪後雖因憚於刑責而否認犯罪，然查本案偽造之二張支票面額各僅十一萬六
    千元，被告持以行使所造成之損害僅二十餘萬元，衡其犯罪情節、所生損害、手
    段，及其行為非集團性之大量犯罪僅為特定目的之偶發連續犯，足認情輕法重，
    堪予憫恕，雖科以法定最低度之刑，猶嫌過重，依刑法第五十九條規定，減輕其
    刑，期符合罪刑相當原則，並依法先加重後減輕之。爰審酌被告偽造他人名義簽
    發支票，持以行使，妨害支票交易安全，犯後雖否認犯行，然坦承因沒有現金軋
    這筆保費，始持係爭支票向丙○○貼現等一切情狀，量處如主文所示之刑。
三、偽造如附件所示之支票二紙，係偽造之有價證券，不問屬於犯人與否，均依刑法
    第二百零五條宣告沒收。
據上論斷，應依刑事訴訟法第二百九十九條第一項前段，刑法第五十六條、第二百零
一條第一項、第三百二十條第一項、第五十五條、第二百零五條、第五十九條，罰金
罰鍰提高標準條例第一條前段，判決如主文。
本案經檢察官蔡立文到庭執行職務
中      華      民      國    九十二    年      八      月     十一     日
                                      臺灣臺北地方法院刑事第八庭
                                          法  官  朱瑞娟
如不服本判決，應於判決送達後十日內，向本院提出上訴狀。
右正本證明與原本無異。
                                          書記官  梁淑時
中      華      民      國    九十二    年      八      月     十三     日
附錄本案所犯法條全文
中華民國刑法第二百零一條
意圖供行使之用，而偽造、變造公債票、公司股票或其他有價證券者，處
三年以上十年以下有期徒刑，得併科三千元以下罰金。
行使偽造、變造之公債票、公司股票或其他有價證券，或意圖供行使之用
，而收集或交付於人者，處一年以上七年以下有期徒刑，得併科三千元以
下罰金。
中華民國刑法第三百二十條
 (普通竊盜罪、竊佔罪)
意圖為自己或第三人不法之所有，而竊取他人之動產者，為竊盜罪，處五
年以下有期徒刑、拘役或五百元以下罰金。
意圖為自己或第三人不法之利益，而竊佔他人之不動產者，依前項之規定
處斷。
前二項之未遂犯罰之。


司法院資訊處製作；財團法人民間司法改革基金會備份。
